臺灣高等法院刑事裁定
111年度毒抗字第704號
抗  告  人
即  被  告  劉信堯




上列抗告人即被告因違反毒品危害防制條例案件，不服臺灣臺北
地方法院中華民國111年6月30日觀察勒戒裁定（111年度毒聲字
第405號），提起抗告，本院裁定如下：
    主  文
抗告駁回。
    理  由
一、原裁定意旨略以：
　㈠本件抗告人即被告甲○○（下稱被告）於民國111年1月20日下
    午5時40分許為新北市政府警察局蘆洲分局警員所採集之尿
    液檢體，經送台灣檢驗科技股份有限公司檢驗，結果呈現大
    麻代謝物陽性反應乙情，此有該公司111年2月10日濫用藥物
    檢驗報告（尿液檢體編號：I0000000）、勘察採證同意書、
    新北市政府警察局受採集尿液檢體人姓名及檢體編號對照表
    等件存卷可考。參以毒品施用後於尿液中可檢出之時間，受
    施用劑量、頻率、施用方式、飲水量之多寡、個人體質及其
    代謝情況等因素影響，因個案而異；一般可檢出之時間為大
    麻1至10天，此有行政院衛生署管制藥品管理局（現改制為
    衛生福利部食品藥物管理署）92年12月2日管檢字第0920009
    990號函供參。基此，被告有於111年1月20日下午5時40分許
    採尿時起回溯10日內之某時許施用第二級毒品大麻1次之事
    實，應堪認定。
  ㈡被告前未曾因施用毒品而經裁定觀察、勒戒乙節，有本院被
    告前案紀錄表附卷足憑，本件應依毒品危害防制條例第20條
    第1項規定予以觀察、勒戒。檢察官聲請意旨所認被告施用
    第二級毒品大麻之時間為採尿時起回溯96小時內之某時，雖
    與原審之認定稍有不同，但因被告施用毒品犯行而應送觀察
    、勒戒之結果並無二致，從而，原審依上開卷證資料，認被
    告施用第二級毒品大麻犯行明確，檢察官聲請裁定將被告送
    勒戒處所觀察、勒戒，經核尚無不合，應予准許等語。
二、抗告意旨略以：
　㈠被告現無另案撤銷假釋、等待入監服刑、在監或在押等情形
    ，本次所犯施用第二級毒品罪，是被告並無戒癮治療認定標
    準第2條第2項各款所列不適合為附命完成戒癮治療之緩起訴
    處分之情事，洵堪認定。而檢察官固有裁量採行「緩起訴之
    戒癮治療」或「聲請法院裁准觀察、勒戒」之權限，但仍應
    斟酌個案具體情節，而為「合義務性裁量」，並於行使該裁
    量權限時，就其有利及不利一切情狀，善盡調查義務。被告
    於本案被查獲後，始終坦承犯行，接受檢察官訊問時，雖因
    不諳法律而未主動表達其願接受戒癮治療之意願，然被告既
    無不適合為附命完成戒癮治療緩起訴處分之情事，迺檢察官
    於訊問過程中，完全未就被告接受戒癮治療之意願或完成戒
    癮治療應遵守事項為任何徵詢或說明，聲請書亦未敘明選擇
    聲請觀察勒戒之具體理由，能否謂已為合義務性裁量，而無
    裁量怠惰或濫用之情形，即非無疑。從而，原裁定逕依檢察
    官之聲請而裁准被告執行觀察、勒戒，尚難謂妥適。
  ㈡被告於111年1月20日下午5時40分許有施用毒品之犯行，然嗣
    後皆未再有任何施用毒品，並已主動前往醫療院所接受戒癮
    治療，顯見已完全擺脫毒品控制，並無不經隔絕其毒品來源
    無法戒治毒癮之疑慮，若使現今並無毒癮之被告令入勒戒處
    所進行勒戒，實非妥適。為此提起抗告，懇請鈞院准賜被告
    戒癮治療之機會等語。
三、按毒品危害防制條例第20條於108年12月17日修正，109年1
    月15日公布，同年7月15日生效，修正後毒品危害防制條例
    第20條規定：「犯第10條之罪者，檢察官應聲請法院裁定，
    或少年法院（地方法院少年法庭）應先裁定，令被告或少年
    入勒戒處所觀察、勒戒，其期間不得逾2月（第1項）。觀察
    、勒戒後，檢察官或少年法院（地方法院少年法庭）依據勒
    戒處所之陳報，認受觀察、勒戒人無繼續施用毒品傾向者，
    應即釋放，並為不起訴之處分或不付審理之裁定；認受觀察
    、勒戒人有繼續施用毒品傾向者，檢察官應聲請法院裁定或
    由少年法院（地方法院少年法庭）裁定令入戒治處所強制戒
    治，其期間為6個月以上，至無繼續強制戒治之必要為止。
    但最長不得逾1年（第2項）。依前項規定為觀察、勒戒或強
    制戒治執行完畢釋放後，3年後再犯第10條之罪者，適用前2
    項之規定（第3項）」，已將原條文第3項「5年後再犯」修
    正為「3年後再犯」者，應適用同條第1項觀察、勒戒或同條
    第2項強制戒治之程序。其修正理由謂：施用毒品者具「病
    患性犯人」之特質，參諸世界各國醫療經驗及醫學界之共識
    ，咸認施用毒品成癮者，其心癮甚難戒除，如觀察、勒戒或
    強制戒治執行完畢釋放後，3年後始再有施用第一級、第二
    級毒品之行為者足見其有戒除毒癮之可能，宜再採以觀察、
    勒戒方式戒除其身癮及以強制戒治方式戒除其心癮之措施，
    為能放寬觀察、勒戒或強制戒治之適用時機，以協助施用者
    戒除毒癮，爰修正第3項。同條例第23條第2項亦配合修正為
    「觀察、勒戒或強制戒治執行完畢釋放後，3年內再犯第10
    條之罪者，檢察官或少年法院（地方法院少年法庭）應依法
    追訴或裁定交付審理。」。依立法意旨可知，對施用毒品之
    「病患性犯人」，立法者已調整其刑事政策，放寬觀察、勒
    戒或強制戒治之適用時機，僅於觀察、勒戒或強制戒治執行
    完畢釋放後，「3年內再犯」第10條之罪者，始應依法追訴
    或裁定交付審理。如已超過3年，不論幾犯，均應再予以觀
    察、勒戒之機會（最高法院109年第3次刑事庭會議多數意見
    參照）。再按基於憲法應保障人民之生存權，及根據每個國
    民生存照顧需要提供基本給付之理念，為協助施用毒品者戒
    除毒癮復歸社會，對於經監獄監禁處遇後仍再犯之施用毒品
    者，更應恢復以機構內、外之治療協助其戒除毒癮。此即本
    次修正毒品條例第20條第3項關於施用毒品者所謂「3年後再
    犯」係何所指之立法真諦。除檢察官優先適用第24條命附條
    件緩起訴處分處遇（不論幾犯，亦無年限）外，對於施用毒
    品初犯者，即應適用第20條第1項、第2項為機構內之觀察、
    勒戒或強制戒治；若於上開機構內處遇執行完畢釋放後，於
    「3年內再犯」者，依第23條第2項規定，應依法追訴；倘於
    「3年後再犯」自應再回歸到傳統醫療體系機構內重為觀察
    、勒戒或強制戒治之治療。是對於戒除毒癮不易者，唯有以
    機構內、外處遇及刑事制裁等方式交替運用，以期能控制或
    改善其至完全戒除毒癮。現行毒品條例既認施用毒品者具有
    「病患性犯人」特質，強調「治療勝於處罰」、「醫療先於
    司法」，對於毒品條例第20條第3項及第23條第2項所謂「3
    年後（內）再犯」，應跳脫以往窠臼，以「3年」為期，建
    立「定期治療」之模式。其規定中所謂「3年後再犯」，只
    要本次再犯（不論修正施行前、後）距最近1次觀察、勒戒
    或強制戒治執行完畢釋放，已逾3年者，即該當之，不因其
    間有無犯第10條之罪經起訴、判刑或執行而受影響（最高法
    院刑事大法庭109年11月18日宣示之109年度台上大字第3826
    號裁定意旨可資參照）。
四、經查：
  ㈠被告於採尿回溯10日內之某時施用第二級毒品大麻之事實，
    業據被告於偵查中自白不諱（見臺北地檢111年度毒偵字第1
    302號卷，下稱毒偵卷，第56頁），復：
　1.被告於警查獲時所採之尿液，送台灣檢驗科技股份有限公司
    以酵素免疫分析法初步檢驗、氣相層析質譜儀法確認，檢驗
    結果認該尿液中呈大麻代謝物陽性反應，此有該公司111年2
    月10日出具之濫用藥物檢驗報告（尿液檢體編號：I0000000
    號）、新北市政府警察局受採集尿液檢體人姓名及檢體編號
    對照表（尿液檢體編號：I0000000號）及勘察採證同意書附
    卷可稽（見毒偵卷第36至38頁）。上開檢驗實驗室係先以酵
    素免疫分析法（EIA）篩驗，其尿液中大麻濃度超出檢測範
    圍，再以氣相層析質譜儀分析法（GC/MS）確認；其檢驗方
    法係以『氣相層析儀』先將物質氣化後，再經分析管分離，由
    於各種物質之沸點及對管柱之吸附力不同，在經過檢測器（
    Detector）測定後，表現出不同之滯留時間（Retensiontim
    e），以滯留時間來判斷係何種物質；再利用『質譜儀』為檢
    測器，將物質撞擊成碎片，記錄其質譜圖。因每個化合物之
    鍵結能力不同，故不同之物質會有其特定之質譜圖，因此在
    物質之判斷上有如指紋之鑑定，在理論上，扣除人為之因素
    ，其精確度已接近百分之百，足堪為補強證據，核與被告任
    意性自白相合。復佐以毒品施用後於尿液中可檢出之時間，
    受施用劑量、頻率、施用方式、飲水量之多寡、個人體質及
    其代謝情況等因素影響，因個案而異；一般可檢出之時間為
    大麻1至10天，此有行政院衛生署管制藥品管理局（現改制
    為衛生福利部食品藥物管理署）92年12月2日管檢字第09200
    09990號函附卷可參（見原審卷第13頁）。從而，足認被告
    確有於111年1月20日下午5時40分許為警採集尿液時起回溯1
    0日內之某時，施用第二級毒品大麻1次之犯行。且按大麻係
    毒品危害防制條例第2條第2項第2款所稱之第二級毒品，被
    告施用之行為係犯毒品危害防制條例第10條第2項施用毒品
    罪之事實。
　2.又被告前未曾因施用毒品案件經送觀察、勒戒或強制戒治，
    有本院被告前案紀錄表在卷可按（見本院卷第23頁），是原
    審詳查後，認被告確有施用第二級毒品大麻之行為，而依檢
    察官之聲請裁定被告應送勒戒處所觀察、勒戒，於法自無不
    合。
　㈡觀諸毒品危害防制條例之全部條文，並無課以檢察官於聲請
    觀察、勒戒裁定前，應訊問被告是否同意觀察、勒戒之規定
    ，檢察官亦無於聲請書中說明不命被告接受戒癮治療理由之
    義務。又「檢察官為附命完成戒癮治療之緩起訴處分前，應
    向被告說明緩起訴處分之應遵守事項，得其同意後，再指定
    其前往治療機構參加戒癮治療。未成年之被告，並應得其法
    定代理人之同意」，毒品戒癮治療實施辦法及完成治療認定
    標準第4條亦有明文。是受戒癮治療者必須自行前往治療機
    構接受戒癮治療並遵守一定事項，一旦違反，其緩起訴處分
    即有可能遭到撤銷，並由檢察官繼續偵查或起訴。故如檢察
    官欲依毒品危害防制條例第24條規定，以緩起訴方式替代觀
    察、勒戒時，始應詢問行為人是否同意接受戒癮治療。是緩
    起訴之戒癮治療應屬法律賦予檢察官偵查裁量結果之作為，
    不得認為係施用毒品者所享有之權利，或有依其意願選擇之
    餘地。故檢察官斟酌個案情形，就未為緩起訴戒癮之治療處
    分之被告，於聲請觀察勒戒前未再為訊問程序，及未說明不
    適於為緩起訴處分之理由，尚難謂違背法令。本件被告為警
    查獲後，固經警員、檢察官詢問後，檢察官即聲請原審法院
    裁定令入勒戒處所施以觀察、勒戒，然就檢察官聲請法院裁
    定觀察、勒戒之程序，現行法既無關於被告陳述意見之特別
    規定，檢察官於被告符合前未曾有施用毒品經觀察勒戒或強
    制戒治之情形下，復審酌被告確有施用第二級毒品之犯罪事
    實，依毒品危害防制條例第20條第1項及觀察勒戒處分執行
    條例第3條第1項規定，為令入勒戒處所施以觀察、勒戒之聲
    請，自屬檢察官職權之適法行使，當無違法或裁量濫用之瑕
    疵可指。況檢察官業已於聲請書中說明不宜為緩起訴處分並
    附命戒癮治療之理由（被告因另案偵查中）（見原審卷第7
    頁）。從而，抗告意旨猶以檢察官於訊問過程中，完全未就
    被告接受戒癮治療之意願或完成戒癮治療應遵守事項為任何
    徵詢或說明，聲請書亦未敘明選擇聲請觀察勒戒之具體理由
    ，有裁量怠惰或濫用之情形等語指摘原裁定，難認有據。
　㈢抗告意旨另稱：依毒品戒癮治療實施辦法及完成治療認定標
    準第2條規定，被告並無不適合為戒癮治療之情，且被告嗣
    後皆未再有任何施用毒品，並已主動前往醫療院所接受戒癮
    治療，顯見已完全擺脫毒品控制，並無不經隔絕其毒品來源
    無法戒治毒癮之疑慮，請准予戒癮治療之機會云云，惟：
　1.按毒品危害防制條例所規定之觀察、勒戒處分，其立法意旨
    在幫助施用毒品者戒除毒癮，該處分之性質非為懲戒行為人
    ，而係為消滅行為人再次施用毒品之危險性，目的在戒除行
    為人施用毒品之身癮及心癮措施；觀察勒戒係導入一療程觀
    念，針對行為人將來之危險所為預防、矯治措施之保安處分
    ，以達教化與治療之目的，可謂刑罰之補充制度，從而毒品
    危害防制條例本身所規定之觀察、勒戒及強制戒治等保安處
    分，雖兼具剝奪自由權利之性質，卻有刑罰不可替代之教化
    治療作用。是該條例規定之觀察、勒戒處分及附命完成戒癮
    治療之緩起訴處分，何者對於施毒者較為有利，端在何種程
    序可以幫助施用毒品之人戒除施用毒品之行為，尚非可由法
    院逕行認定附命完成戒癮治療之緩起訴處分對施用毒品者係
    較有利。此觀以現行毒品危害防制條例第24條規定，檢察官
    對於「初犯」及「3年後再犯」施用毒品案件，如為附命完
    成戒癮治療之緩起訴處分，嗣該緩起訴處分被撤銷確定，檢
    察官應繼續偵查或起訴，而不得再向法院聲請觀察、勒戒；
    反之，如係先向法院聲請觀察、勒戒，並視行為人有無繼續
    施用毒品傾向決定是否接受強制戒治，其於觀察、勒戒完畢
    或強制戒治期滿後，最終均可獲得不起訴處分，所以如將後
    續不能完成治療及司法追訴之潛在風險一併納入考量，附命
    完成戒癮治療之緩起訴處分非必然有利於行為人，即見其明
    。
  2.再檢察官適用刑事訴訟法第253條之1第1項及第253條之2對
    被告為緩起訴處分時，另應「參酌刑法第57條所列事項及公
    共利益之維護」，並「認以緩起訴為適當」者，始得為之，
    似可認檢察官應以向法院聲請觀察、勒戒為原則，於例外符
    合上揭緩起訴處分之要件時，始得另為附命完成戒癮治療之
    緩起訴處分。而檢察官是否適用上開規定對被告為緩起訴處
    分，自得本於上開規定及立法目的，妥為斟酌、裁量，始予
    決定。而其裁量之結果，如認適於對被告為緩起訴處分者，
    固須於緩起訴處分中說明其判斷之依據，惟其如認為應向法
    院聲請觀察、勒戒者，此時因係適用原則而非例外，自無需
    贅餘交代不適於為緩起訴處分之理由。是法院原則上應尊重
    檢察官職權之行使，僅為有限之低密度審查，除檢察官之判
    斷有違背法令、事實認定有誤或其裁量有重大明顯瑕疵外，
    尚不得任意指為違法。準此，檢察官對「初犯」或「3年後
    再犯」施用毒品罪行之行為人，究應採行附命完成戒癮治療
    之緩起訴處分，或向法院聲請觀察、勒戒之處遇措施，要屬
    檢察官之裁量職權，非法院所得介入或審酌，倘檢察官係聲
    請法院裁定觀察、勒戒，法院就其聲請，除檢察官有違法或
    濫用其裁量權之情事外，僅得依法裁定被告令入勒戒處所執
    行觀察、勒戒，以查其是否仍有施用毒品傾向，尚無自由斟
    酌以其他方式替代之權。
　3.從而，本件檢察官於斟酌被告個案情形及卷內事證後，認為
    不宜依刑事訴訟法第253條之1第1項、第253條之2等規定對
    被告為附命完成戒癮治療之緩起訴處分，而允宜向法院聲請
    裁定被告入勒戒處所觀察、勒戒，以達戒癮治療之目的，此
    實屬檢察官行使裁量權之範疇，且此裁量並無違反比例原則
    ，亦無明顯裁量怠惰或恣意濫用裁量之情事，法院自無自由
    斟酌以其他方式替代之權。況現行法律係採行「觀察、勒戒
    」與「緩起訴戒癮治療」雙軌模式，而非「緩起訴戒癮治療
    」先行之制度，準此，原審依檢察官之聲請，裁定被告應送
    勒戒處所觀察、勒戒，於法並無不合。是被告此部分抗告意
    旨，於法尚屬無據，委無可採。
五、綜上各情相互酌參，原審以被告有施用第二級毒品大麻之犯
    行，事證明確，依毒品危害防制條例第20條第1項及觀察勒
    戒處分執行條例第3條第1項規定，裁定將被告應送勒戒處所
    觀察、勒戒，經核其認事用法，並無違誤，被告仍執前詞，
    提起本件抗告，並無理由，應予駁回。
據上論斷，應依刑事訴訟法第412條，裁定如主文。
中　　華　　民　　國　　111 　年　　8 　　月　　17　　日
                  刑事第二十五庭審判長法　官  邱滋杉
                                      法　官  陳彥年
                                      法　官  黃翰義
以上正本證明與原本無異。
不得再抗告。
                                      書記官  邱鈺婷
中　　華　　民　　國　　111 　年　　8 　　月　　23　　日